【裁判字號】    97,上易,790
【裁判日期】    980325
【裁判案由】    履行協議
【裁判全文】
臺灣高等法院民事判決                 97年度上易字第790號
上  訴  人  乙○○
                        12樓331室
被上訴人    丙○○
訴訟代理人  張權律師
複代理人    林曜辰律師
上列當事人間請求履行協議事件，上訴人對於中華民國97年6月
30日臺灣士林地方法院97年度訴字第115號第一審判決提起上訴
，本院於98年3月11日言詞辯論終結，判決如下：
    主  文
上訴駁回。
第二審訴訟費用由上訴人負擔。
    事實及理由
一、被上訴人起訴主張：伊於民國（下同）89年10月及90年3月
    間，分別投資新台幣（下同）150萬元，總計為300萬元至上
    訴人開設之幼稚園，約定伊每月得固定分配盈餘2.5%。其間
    上訴人因教師薪資發放困難，伊也曾支應金額與上訴人。嗣
    因伊於93年間前往美國居住，擬退出經營，索回入股金，遂
    要求與上訴人結算，上訴人乃交付訴外人即其夫錢景台為發
    票人，面額200萬元之支票擔保還款。詎上訴人交付支票後
    僅償還其中60餘萬元，尚有140萬餘元未清償。伊於95年10
    月14日偕同訴外人甲○○前往上訴人之幼稚園，雙方並作成
    協議書，約定以120萬元結清全部債務，惟上訴人僅按期繳
    付前2期共20萬元之金額後，即拒絕履行協議。因協議書中d
    項已經載明，若上訴人有一期不履行，則其他未到期之債務
    視為到期，故伊可向上訴人請求包含已到期而未付及尚未到
    期之款項共100萬元，以及自96年2月20日之翌日起至清償日
    止，按法定利率百分之5計算之利息（原審判決上訴人應如
    數給付，上訴人聲明不服，提起上訴）。並答辯聲明：上訴
    駁回。
二、上訴人則以：伊係於89年10月9日、90年3月24日分別向被上
    訴人借貸150萬元及嗣後陸續借貸，合計共380餘萬元。至96
    年1月止，伊已陸續清償本金及利息合計達5,435,000元，即
    被上訴人收取之利息高達2,435,000元，被上訴人要求伊簽
    訂系爭協議書，藉由債之更改方式，達其規避最高利率之限
    制目的，此項協議已該當民法第206條之規定，依同法第71
    條之規定應屬無效，故被上訴人依無效之協議書請求伊給付
    ，實屬無據。且被上訴人於95年10月14日帶同訴外人甲○○
    前來時，甲○○之態度凶惡，伊才簽下協議書等語，資為抗
    辯。並上訴聲明：(一)原判決廢棄。(二)前項廢棄部分，被上訴
    人在第一審之訴及假執行之聲請均駁回。
三、兩造之爭點及本院之論斷：
    被上訴人主張於89年10月及90年3月分別交付上訴人150萬元
    ，總計300萬元，而後於95年10月14日偕同訴外人甲○○前
    往上訴人經營之幼稚園，雙方作成以120萬元結清全部債務
    之協議書，惟上訴人僅按期繳付前2期後，即拒絕履行協議
    ，因協議書中d項已經載明，若上訴人一期不履行，則其他
    未到期之債務視為到期之事實，業據其提出與所述相符之協
    議書為證，上訴人對於確有簽立前開協議書，並有上開約定
    之事實並不爭執，惟以前揭情詞置辯。是以本件應審酌之兩
    造爭點為：(一)被上訴人交付上訴人300萬元係因借貸關係或
    投資關係？(二)上訴人簽立系爭協議書是否出於其之自由意願
    ？(三)被上訴人得否依據系爭協議書請求上訴人給付上開金額
    ？茲分別論述如下：
    (一)被上訴人交付上訴人300萬元係因借貸關係或投資關係？
      1.被上訴人主張係因投資關係才交付上訴人上開金額等語
        ；上訴人則抗辯係向被上訴人借貸上開金額云云。
      2.有關兩造間之交付上開金額之原因，經本院認有必要依
        民事訴訟法第367條之1規定訊問兩造當事人後，兩造分
        別證述如下：
        被上訴人證稱：「89年11月的時候上訴人跟我調度資
          金，我跟他說我對投資幼稚園很有興趣，我要投資，
          上訴人說他的幼稚園都是他自己獨自經營，每個月保
          證獲利分紅，我投資的資金多少，他可以開票給我作
          保證，當時他說等那一天我不想投資了，前一、二個
          禮拜告訴我就可以了，而後他的獲利分紅，斷斷續續
          的給我，投資一、二年之後，我想把資金抽回，因為
          他另外又開美語補習班，那不是他的專長，我到美國
          之後，他就不給我獲利分紅，我當初有匯款各150萬
          元以及50萬元到上訴人指定的帳戶錢景台，而且當初
          他有多匯2萬元給我，我也把這錢匯還，這些開票的
          投資條件沒有一項是我要求的，都是上訴人乙○○提
          出來的」、「（既然是投資為何沒有簽立相關契約書
          ？）因為他說他一直都是獨自經營，連先生都無法干
          涉，所以不可能簽立書面，用股東身分干涉，他說請
          我放心」等語，並提出存摺類存款憑條原本4張為證
        （金額150萬元2張、50萬元1張、2萬元1張，見本院卷
          第72頁背面、第73頁、第79頁至第80頁）。
        上訴人證稱：「（對於被上訴人所述有何意見？）我
          跟他是借貸，從來不是合夥關係，我欠他的錢都已經
          還清了」、「（對被上訴人剛才所述的過程有何意見
          ？）我就是跟他沒有合夥關係，沒有寫過任何契約，
          只有借貸關係，而且我都還了」等語（見本院卷第73
          頁）。
      3.經核以：
        被上訴人對於兩造間因投資關係而交付上開金額之緣
          由，已證述綦詳，但上訴人僅以兩造間係借貸關係而
          否認上情。
        又被上訴人抗辯其於93年間因擬退出經營而要求與上
          訴人結算時，上訴人交付1張發票人為上訴人之夫錢
          景台，但未載發票日、面額為200萬元之支票1張給予
          被上訴人作為擔保，嗣兩造於簽訂協議書時，亦於協
          議書內約定上訴人清償完畢後，被上訴人即將該支票
          交還上訴人之事實，有被上訴人提出為上訴人所不爭
          執之支票及協議書影本各1張附卷可稽（見原審卷第
          11頁、本院卷第90頁），而上訴人亦供稱上開支票未
          填載日期是方便被上訴人隨時可以領回去等語（見本
          院卷第92頁背面），足證兩造間於93年間即已就投資
          關係為結算，且因上訴人未按當時結算之金額清償，
          方衍生於95年10月14日再簽立系爭協議書，一併處理
          上開面額200萬元之擔保金額情事，故被上訴人主張
          兩造間係投資關係乙節，尚屬可採。
        上訴人雖提出清償明細表1份（見原審卷第49頁至第
          51頁），主張與被上訴人間係借貸關係，惟依該表觀
          之，上訴人於「支付之本息」欄內記載支付之金額，
          與被上訴人主張之係按每月固定分配盈餘2.5%之情形
          相同（如未清償金額為150萬元時，則為37,500元；
          未清償金額為100萬元時，則為25,000元），上訴人
          雖依該表而自行計算利息為20%時，其每月支付利額
          之金額，以及尚欠之本金數目等，惟因上開明細表之
          記載內容需依兩造間之關係而定，而被上訴人係因投
          資關係而交付上訴人300萬元乙節，已如前述，故尚
          不得依上訴人提出之上開清償明細表，即認兩造間係
          借貸關係。
        至上訴人雖主張被上訴人與訴外人孫常怡等人合夥開
          設托兒所時會簽立合夥契約，本件並無合夥契約，顯
          見並非投資云云，並提出合夥契約書1份為證（見本
          院卷第61頁至第68頁）。惟被上訴人證稱：「那件投
          資與我跟他的投資不同。他已經開幼稚園那麼久了，
          怎可能跳出一個合夥人出來，而另一件的合夥人孫常
          怡他是新出來開業由募集資金開始，我是最大的股東
          ，才會簽立那份合夥契約書」等語（見本院卷第73頁
          ），經核與常情並無不合，故上訴人藉此抗辯兩造間
          係借貸關係，亦非可採。
      4.綜上所述，被上訴人主張係因投資關係而交付上訴人上
        開300萬元之事實，堪予採信。
    (二)上訴人簽立系爭協議書是否出於其之自由意願？
      1.上訴人主張係遭強暴脅迫才簽立系爭協議書云云；被上
        訴人則抗辯上訴人係自願簽立系爭協議書等語。
      2.按當事人主張其意思表示係因被詐欺或脅迫而為之者，
        應就其被詐欺或被脅迫之事實，負舉證之責任（最高法
        院21年上字第2012號判例意旨參照）。
      3.經查：兩造簽立系爭協議書時，並無任何違反上訴人自
        由意志情事乙節，業據被上訴人於本院依民事訴訟法第
        367條之1規定訊問時證述屬實，證人甲○○亦於原審及
        本院審理時證述明確，而上訴人亦證稱簽署協議書地點
        係在其2樓住處，1樓則為幼稚園，被上訴人係下午3點
        多到其住處到晚上8點多才離開等語（見原審卷第第55
        頁至第56頁、本院卷第73頁背面、第74頁）。因簽署系
        爭協議書之地點為上訴人之住處，而被上訴人與證人停
        留於該處之時間甚久，且1樓亦有其所僱用之幼稚園教
        師，若上訴人有何受脅迫情事，自可立即報警或請求其
        他外援，惟上訴人均未為之，仍與被上訴人簽署協議書
        ，並依協議書記載內容清償2期之金額，故其主張簽署
        系爭協議書非基於其自由意志云云，亦不足採。
    (三)被上訴人得否依據系爭協議書請求上訴人給付上開金額？
      1.因兩造間係投資關係，並非借貸關係，已如前述，故上
        訴人主張被上訴人藉由債之更改方式，達其規避最高利
        率之限制目的，已該當民法第206條之規定，依同法第
        71條之規定應屬無效云云，即非可採。
      2.因系爭協議書性質上係兩造就債務關係成立和解，依民
        法第737條規定：「和解有使當事人所拋棄之權利消滅
        及使當事人取得和解契約所訂明權利之效力」，從而，
        被上訴人主張其得依系爭協議書請求被上訴人給付上開
        金額，即屬可採。
四、綜上所述，被上訴人依系爭協議書之約定，請求上訴人給付
    100萬元，及自遲延給付（即96年2月20日）之翌日即96年2
    月21日起至清償日止，按法定利率百分之5計算之利息，為
    有理由，應予准許。原審就此部分為上訴人敗訴之判決，並
    為准免假執行之宣告，於法並無不合。上訴意旨指摘原判決
    此部分不當，求予廢棄改判，為無理由，應予駁回。至原審
    判決於主文第1項內雖記載「連帶」2字，惟經核閱判決書內
    均無相關之論述，上開2字應係贅載，因不影響判決，故應
    予更正，併此敘明。
五、本件事證已臻明確，兩造其餘攻擊防禦方法並所舉之證據，
    經本院詳加審酌後，核與判決結果不生影響，爰不再一一論
    述。至上訴人聲請傳訊其配偶錢景台證明與其被上訴人間係
    借貸關係乙節，因本院已依職權訊問兩造當事人，且事證已
    明，故核非必要，併此說明。
六、據上論結，本件上訴為無理由，依民事訴訟法第449條第1項
    、第78條，判決如主文。
中    華    民    國    98    年    3     月    25    日
                    民事第十四庭
                        審判長法  官  張  蘭
                              法  官  鄭純惠
                              法  官  邱瑞祥
正本係照原本作成。
不得上訴。
中    華    民    國    98    年    3     月    25    日
                              書記官  明祖星


司法院資訊處製作；財團法人民間司法改革基金會備份。
